【裁判字號】    92,自,32
【裁判日期】    920904
【裁判案由】    違反商標法
【裁判全文】
臺灣嘉義地方法院刑事判決                            九十二年度自字第三二號
    自  訴  人  乙○○○○事業有限公司
    法定代理人  丁○○
    自訴代理人  丙○○律師
    被      告  甲○○
    選任辯護人  國慶律師
右列被告因違反商標法案件，經自訴人提起自訴，本院判決如左：
    主  文
甲○○無罪。
    理  由
一、自訴意旨略以：被告甲○○所經營班址位於嘉義市○○○路二００號之長頸鹿哈
    佛美語補習班，於九十年六月二十六日與自訴人簽定嘉義市私立長頸鹿哈佛美語
    補習班之乙○○○○事業兒童美語合作續約書，期間自九十年七月一日起至九十
    一年八月三十一日止，期間屆滿後，被告甲○○以無繼續使用自訴人之相關服務
    標章之權利，詎被告甲○○於合約屆滿後並未與自訴人簽訂續約，竟仍在上址擅
    自以「長頸鹿哈佛美語教室」之招牌對外招生，因認被告涉嫌違反商標法第六十
    二條之罪云云。
二、按犯罪事實應依證據認定之，無證據不得推定其犯罪事實；不能證明被告犯罪者
    ，應諭知無罪之判決，刑事訴訟法第一百五十四條、第三百零一條第一項分別定
    有明文。次按告訴人之告訴，係以使被告受刑事訴追為目的，是其陳述是否與事
    實相符，仍應調查其他證據以資審認，此有最高法院五十二年臺上字第一三００
    號判例意旨可資參照。再按認定不利於被告之事實，須依積極證據，苟積極證據
    不足為不利於被告事實之認定時，即應為有利於被告之認定，更不必有何有利之
    證據；認定犯罪事實所憑之證據，雖不以直接證據為限，間接證據亦包括在內，
    然而無論直接或間接證據，其為訴訟上之證明，須於通常一般之人均不致有所懷
    疑，而得確信為真實之程度者，始得據為有罪之認定，倘其證明尚未達於此一程
    度，而有合理性懷疑存在時，即不得遽為被告犯罪之認定（最高法院三十年上字
    第八一六號、七十六年台上字第四九八六號判例意旨參照）。又按解釋法條不能
    拘泥于文義，應就法條之立法精神、目的，作合目的性之解釋。按商標法為經濟
    法規，依商標法第一條規定：「為保障商標專用權及消費者利益，以促進工商業
    之正常發展，特制訂本法」，是解釋商標法，除需要保障商標專用權人之權益外
    ，尚應考量消費者利益。復按商標之使用，係指為行銷之目的，將商標專用於商
    品或其包裝、容器、標帖、說明書、價目表或其他類似物件上，而持有、陳列或
    散布，商標法第六條定有明文。是商標之使用無非在表彰自己之商品並讓消費者
    藉以標誌區別商品來源、品質、功用、產地或自己之姓名、商號、商品之名稱等
    之善意使用，乃「非商標使用」，字不受他人商標專利權之拘束，又商標法第六
    十二條第一款、第二款罰則之構成要件均明定，須意圖欺騙他人始足當之，是若
    屬「非商標使用」、「普通使用」，應無欺騙他人，應與商標法第六十二條之構
    成要件有間。
三、自訴人認被告甲○○涉嫌違反商標法第六十二條之罪，無非因被告甲○○曾與自
    訴人簽定契約書，協議由自訴人授權被告使用自訴人之商標期間係自九十年七月
    一日至九十一年八月三十一日為止，而提出乙○○○○事業兒童美語合作續約書
    一止為證，而被告於合約屆滿後，竟仍繼續使用「長頸鹿哈佛美語教室」之招牌
    對外招生，並提出照片二紙為證，且告訴人經以存證信函通知被告甲○○暫停使
    用此一服務標章，竟遭被告拒絕，用以證明被告確有違反商標法之意圖。
四、訊據被告甲○○堅詞否認有何違反商標法之犯行，辯稱：長頸鹿哈佛美語的招牌
    是我自七十九年就開始使用，八十二年我就有立案了，我與自訴人合約屆滿後，
    我就不曾以長頸鹿美語哈佛分校之名義經營，而係使用我原來的長頸鹿哈佛美語
    的招牌，且我使用的招牌與自訴人明顯有異，我沒有欺騙他人之意圖等語。經查
    ：
    （一）本案自訴人所申請登記之商標圖樣，就「長」自乃有含有長頸鹿之圖樣，
          且「長」與「頸」字亦有相連之含圖字樣，明顯與被告所使用之正楷「長
          頸鹿」之字型有別，此有自訴人提出之中華民國服務標章註冊證一紙及照
          片二紙於本院卷一第九、十五頁可參，況被告所使用名稱乃「長頸鹿哈佛
          」之名稱，亦明顯與「長頸鹿」亦有所區別，此二商標應非相同，且應無
          使人混淆誤認之虞。
    （二）再者，「長頸鹿」乃一動物名稱，乃一般人於日常生活中必須使用之語詞
          ，雖自訴人已就此一名稱申請商標之登記，並不得即完全排除他人使用「
          長頸鹿」之權利，是就被告是否有使用自訴人商標之犯行，本院認亦應自
          被告使用之圖樣與自訴人使用者是否相同及近似審查，以確定被告究係一
          般使用長頸鹿之名稱或有使用他人商標之惡意。本案被告於八十二年間即
          創立「長頸鹿哈佛美語短期補習班」，此有嘉義市短期補習班名冊一紙附
          於本院卷二第二十四頁可參，且被告與自訴人簽約當時亦係以「嘉義市私
          立長頸鹿哈佛美語補習班」之名義與自訴人簽定合約書而成為「長頸鹿文
          化事業有限公司」之「哈佛分校」，此有契約書一紙附於本院卷第十一至
          十四頁可參，既被告已以「長頸鹿哈佛美語短期補習班」之名義於嘉義地
          區經營七、八年之久，本有其應有之口碑及名氣，而於與自訴人終止契約
          之後而繼續使用自己原有之招牌招生，本與一般人認知之常情無違，是被
          告使用「長頸鹿哈佛美語短期補習班」招牌之用意乃為回復自己原先之招
          牌而非使用自訴人之商標之辯解應為可採，況其使用之招牌及名稱亦明顯
          與自訴人有別，已如前述，自訴人僅因被告於九十年間曾與自訴人簽定合
          約成為自訴人公司旗下之哈佛分校，即認被告於契約期間屆滿後使用被告
          原本使用之「長頸鹿哈佛美語短期補習班」，乃為使人混同誤認為自訴人
          商標，而欲利用自訴人辛苦建立之商標名氣而有「搭便車」之行為，自有
          誤會，本案被告應無違反商標法之犯意及犯行應可認定，此外查無其他積
          極證據足資證明被告確有違反商標法之犯行，睽諸前開說明，自應為被告
          無罪之諭知。
據上論斷，應依刑事訴訟法第三百零三條第一項前段，判決如主文。
中      華      民      國     九十二    年       九      月      四    日
                                      臺灣嘉義地方法院刑事第三庭
                                          法  官  康  存  真
右正本證明與原本無異。
如不服本判決，應於判決送達後十日內向本院提出上訴狀( 應附繕本 )。告訴人或被
害人如對於本判決不服者，應具備理由請求檢察官上訴，其上訴期間之計算係以檢察
官收受判決正本之日期為準。
中      華      民      國     九十二    年       九      月      四    日
                                          書記官  林  美  芳


司法院資訊處製作；財團法人民間司法改革基金會備份。
